【裁判字號】    98,訴,2799
【裁判日期】    990416
【裁判案由】    給付仲介費
【裁判全文】
臺灣臺中地方法院民事判決              98年度訴字第2799號
原      告  丁○○
訴訟代理人  王信雄律師
被      告  乙○○
訴訟代理人  常照倫律師
複  代理人  蘇若龍律師
            徐祐偉律師
上列當事人間請求給付仲介費事件，本院於民國99年3月30日言
詞辯論終結，判決如下：
    主  文
原告之訴及其假執行之聲請均駁回。
訴訟費用由原告負擔。
    事實及理由
一、原告起訴主張：
(一)、緣被告前因欲購買臺中市○○路○段83 號之悅豪汽車旅館有
    限公司（即座落於臺中市○○區○○段172、173、174 地號
    土地及其上建物所有權全部，下稱悅豪公司）全部股權，要
    求原告代為居間仲介，兩造並言明仲介費用以買賣總金額0.
     5% 計算。其後經原告努力奔走，於民國98 年 5月 11 日
    ，悅豪公司董事長即訴外人己○○與被告、訴外人戊○○簽
    訂股權買賣契約書，當日被告即支付原告前期之仲介費新臺
    幣（下同）300萬元，餘額300萬元之仲介費，則待完成股權
    買賣登記後再給付；之後訴外人己○○與被告、訴外人戊○○復於98年5月28日及於98年8月11日再簽訂內容更為詳細之
    股權買賣契約書。詎料，被告意圖拒付仲介費，竟於98年7
    月15日，以存證信函諉稱悅豪公司之股東藉故拖延，3個月
    來交易未完成，如股東未於98年7月20日完成簽約出售，要
    求原告歸還已支付之仲介費300萬元；原告因一時無法與悅
    豪公司之董事長即訴外人己○○聯絡，無法確認被告所言之
    真實性，以為雙方已取消買賣，不疑有他而退還被告300萬
    元之前期仲介費。
(二)、惟悅豪公司嗣改為悅豪汽車旅館股份有限公司（下稱稅豪股
    份有限公司），而訴外人己○○所出售之股權，亦以股票之
    型態，於 98 年 10 月 11 日讓渡給被告，再由被告之母親
    即訴外人紀歐淑貞出名受讓，悅豪股份有限公司已由訴外人
    紀歐淑貞為代表人，完成法人變更登記，訴外人紀歐淑貞任
    董事長、訴外人鄭秀玲（即訴外人戊○○之配偶）、被告任
    董事、訴外人戊○○任監察人；同年 10 月 26 日原告找到
    賣方即訴外人己○○，確認雙方早已完成股份買賣移轉手續
    及點交，原告始知受被告欺騙。本件原告媒介居間人已媒介
    就緒，依誠信原則，被告應支付報酬，為此爰依居間之法律
    關係，訴請被告給付 600 萬元之報酬及其法定遲延利息。
(三)、對被告抗辯之陳述：
  1.原告媒介訴外人己○○與被告、訴外人戊○○於98 年5月11
    日簽訂股權買賣契約書，訴外人己○○將其自己在悅豪公司
    全部股權讓售於被告、訴外人戊○○，完成契約簽訂，訴外
    人己○○並收受被告、訴外人戊○○定金6000萬元，買賣已
    成立，原告自得請求被告給付仲介費，被告不得因事後與訴
    外人己○○於98年5月28日及於98年8月11日就買賣契約內容
    變更即得主張解除居間法律關係，拒予給付仲介費。
  2.被告辯稱係要購買悅豪公司全部股權，而悅豪公司之股東計
    有訴外人己○○、許家華、楊溢哲、洪偉賓、洪儒庠、葉爾
    墻等人，原告應為被告與全體股東完成仲介，使被告與悅豪
    公司之全部股東簽訂買賣契約，取得悅豪公司全部股權，被
    告始應支付原告仲介費云云，顯然誤解 98 年 5 月 11 日
    簽訂股權買賣契約之文義，該股權買賣契約係訴外人己○○
    就自己在悅豪公司所持有之全部股權讓售，並非讓售悅豪公
    司之經營權，自無全體股東簽訂買賣契約之理。
  3.訴外人己○○與被告、訴外人戊○○於98 年5月28日所簽訂
    之股權買賣契約，係依被告要求就訴外人己○○所持有之悅
    豪公司50 %股權先簽訂買賣契約。至於悅豪公司之其他股東
    ，當時兩造有約定由被告與其他股東再去簽約。
(四)、並聲明：
  1.被告應給付原告 600 萬元，及自起訴狀繕本送達翌日起至
    清償日止，按週年利率 5% 計算之利息。
  2.原告並願供擔保，請准宣告假執行。
二、被告則以：
(一)、原告並未成功仲介悅豪公司之全部股東與被告簽訂買賣契約
    ，被告並無支付仲介費之義務：
    查被告係要購買悅豪公司全部股權，而悅豪公司之股東計有
    訴外人己○○、許家華、楊溢哲、洪偉賓、洪儒庠、葉爾墻
    等人。原告應為被告與全體股東完成仲介，使被告與悅豪公
    司之全部股東簽訂買賣契約，取得悅豪公司全部股權，被告
    始應支付原告仲介費。然則，原告僅有仲介訴外人己○○與
    被告、訴外人戊○○簽訂效力未定之股權買賣契約書，而未
    仲介其餘股東許家華等人與被告締結股權買賣契約，故原告
    之仲介任務並未完成，被告並無支付仲介費之義務。
(二)、訴外人己○○僅將其所有之悅豪公司 50 % 股權（出資額）
    出售予被告、訴外人戊○○，且原告並未依照期限促使訴外
    人己○○辦理股權過戶，而經被告解除兩造之仲介契約，被
    告自無給付原告仲介酬金之義務：
  1.被告、訴外人戊○○與訴外人己○○曾於98年5月11 日簽訂
    股權買賣契約書，約定訴外人己○○出售悅豪公司全部股權
    予被告及訴外人戊○○，訴外人己○○並收受被告、訴外人
    戊○○交付之定金6000萬元。然雙方簽約後，訴外人己○○
    即以該契約書之重要事項均未規定，其僅須將訂金加計利息
    返還被告及訴外人戊○○，契約即失效力等主張，蓄意不與
    被告完成簽約，致該份契約之效力不明，而使雙方無法依約
    完成交付尾款及辦理股權過戶之手續。
  2.被告、訴外人戊○○與訴外人己○○另於98 年5月28日簽訂
    股權買賣契約書，約定訴外人己○○將其所有之悅豪公司50
    % 股權（出資額）出售予被告及訴外人戊○○，訴外人己○○最遲須於契約簽定後90日內完成過戶，否則，契約失其效
    力，訴外人己○○需將所收定金加計1 年期定存利率所計算
    之利息返還被告及訴外人戊○○。因訴外人己○○僅將其所
    有之悅豪公司50 %股權（出資額）出售予被告及訴外人戊○○，原告並非成功仲介悅豪公司之全部股東與被告簽訂買賣
    契約，未達到雙方之仲介契約目的，被告自無支付仲介費之
    義務。
  3.被告、訴外人戊○○與訴外人己○○於98 年5月28日簽訂股
    權買賣契約書時，被告、訴外人戊○○已給付訴外人己○○
    定金5000萬元，然訴外人己○○於收受上開定金後，竟避不
    見面，拒不辦理股權過戶事宜；又原告亦未能促使訴外人己○○辦理股權過戶，致使股權遲遲無法辦理過戶。由於兩造
    係以口頭約定本件仲介契約，且未約定履行期間，被告只得
    定期催告原告履行本件仲介契約之義務即促使訴外人己○○
    辦理股權過戶，被告爰於98 年7月15日寄發存證信函催告原
    告若至98 年7月20日訴外人己○○仍未簽約出售股權，原告
    之仲介佣金請求將屆期失效，所謂「原告之仲介佣金請求將
    屆期失效」，即係要解除兩造仲介契約之意。茲因催告為履
    行之請求，被告於上開催告函定期催告原告應於98 年7月20
    日以前促使訴外人己○○簽約出售股權，並表明逾期將依法
    解除契約，自應認被告之催告函到達時，一面有使原告負遲
    延責任之效力，同時亦具備解除契約之要件。而在被告寄發
    上開催告函後，原告仍未於98 年7月20日以前有效促使訴外
    人己○○辦理股權過戶，故兩造仲介契約自於98年7月20 日
    屆至後，自動解除，被告自無給付原告仲介酬金之義務。
  4.原告亦自知並未完成當初承諾之仲介義務，始自動返還被告
    前期預付仲介費300 萬元，自此，雙方委任仲介之法律關係
    已不存在，由雙方意思互動之情形即甚明瞭。
(三)、原告片面指稱悅豪公司其他股東部分，兩造有講好再由被告
    與其他股東簽訂契約云云，並不實在，倘被告同意要自行與
    其他股東簽訂買賣契約，則何需原告仲介？而原告並未促使
    該公司「全部股東」與被告簽訂買賣契約而未完成仲介任務
    ，豈能坐享其成？
(四)、被告、訴外人戊○○與訴外人己○○於 98 年 8 月 11 日
    所簽訂股權買賣契約書，非基於原告之媒介或協助，原告並
    無請求給付仲介酬金之權：
  1.被告知悉無法依賴原告完成買入股權後，只得自行設法尋找
    訴外人己○○，督促履約，嗣於98年8月6日被告在臺中市○○○路333 號大巨人鐵板燒餐廳終於查獲訴外人己○○行蹤
    ，即前往該餐廳要求其履行出賣股權契約，雙方始於98 年8
    月11日簽訂股權買賣契約書，並於98年10月11日簽訂股票讓
    渡契約書暨質權設定約定書，而於98年10月19日始完成股權
    過戶，此已與98 年5月28日之買賣契約書不相干涉，且實際
    股權過戶亦早逾自98 年5月28日股權買賣契約書簽訂之日起
    算90日之過戶期間，原告並無仲介費之請求權。
  2.被告、訴外人戊○○與訴外人己○○於98 年8月11日所簽訂
    股權買賣契約書，非基於原告之媒介或協助，而係被告、訴
    外人戊○○另行私下聘請訴外人丙○○擔任其等關於股權買
    賣事宜之顧問，並由訴外人丙○○協助兩造洽商，始能簽訂
    上開契約書。是以，上開契約書之簽訂，並非原告促成，被
    告白無給付原告仲介酬金之義務。
(五)、答辯聲明：
  1.原告之訴及假執行之聲請均駁回。
  2.如受不利之判決，並願供擔保，請准宣告免為假執行。
三、本院之判斷：
(一)、被告因欲購買悅豪公司全部股權，要求原告代為居間仲介，
    兩造於98 年5月11日，以口頭方式訂立仲介契約，仲介報酬
    600 萬元係以被告買賣悅豪公司全部股權之成交金額12億元
    之0.5%計算，被告於當日即開立支票給付原告前期仲介費用
    300萬元，餘額300萬元之仲介費，則約定待完成股權買賣登
    記後再給付，惟原告嗣後已將前期仲介費用300 萬元退還給
    被告。悅豪公司董事長即訴外人己○○與被告、訴外人戊○○先後於98 年5月11日、98年5月28日及98年8月11日簽訂股
    權買賣契約書，並於98年10月11日簽訂股票讓渡契約書暨質
    權設定約定書。被告嗣後自行與訴外人己○○以外之悅豪公
    司其他股東訂立股權賣賣契約，並於 98 年 10 月 19 日完
    成股權過戶，取得悅豪公司全部股權等情，為兩造所不爭執
    ，且有原告提出之 98 年 5 月 11 日、98 年 5 月 28 日
    及 98 年 8 月 11 日股權買賣契約書、給付前期仲介費用
    之兩造簽名書面、悅豪汽車旅館股份有限公司公司登記資料
    查詢表各 1 份；被告提出之 98 年 10 月 11 日股票讓渡
    契約書暨質權設定約定書在卷可稽，堪信屬實，本院採為判
    決之基礎。
(二)、原告主張其仲介訴外人己○○於 98 年 5 月 11 日、98 年
    5 月 28 日與被告及訴外人戊○○簽訂股權買賣契約，且被
    告已於 98 年 10 月 19 日取得悅豪公司全部股權，其已履
    行仲介義務，被告應給付仲介報酬，惟為被告所否認，並以
    前揭情詞置辯。是本件兩造主要爭點主要為：1.原告是否應
    仲介悅豪公司全體股東與被告簽訂股權買賣契約？2.兩造之
    仲介契約是否已解除？3.原告是否得請求本件仲介報酬？茲
    分述如下：
  1.原告應仲介悅豪公司全體股東與被告簽訂股權買賣契約，始
    有居間報酬請求權：
    按稱居間者，謂當事人約定，一方為他方報告訂約之機會，
    或為訂約之媒介他方給付報酬之契約，民法第565條有明文
    規定。次按居間人，以契約因其報告或媒介而成立者為限，
    得請求報酬，同法第568條第1項亦規定甚詳。就原告應否仲
    介悅豪公司全體股東與被告簽訂股權買賣契約部分，原告雖
    主張原告媒介訴外人己○○與被告、訴外人戊○○於98年5
    月11日簽訂股權買賣契約書，該股權買賣契約係訴外人己○○就自己在悅豪公司所持有之全部股權讓售，並非讓售悅豪
    公司之經營權，自無要求全體股東與被告簽訂買賣契約之理
    云云。惟原告於99年2 月9日本院審理時自陳：「（兩造當
    時約定的居間報酬？）當時講好的仲介費是600萬元。600萬
    元是以12億元的0.5%計算。（兩造當時講好買賣雙方契約之
    內容？）成交金額是12億元，所以12億元是指悅豪全部股權
    ，並非己○○自己的股權。（兩造約定尾款給付之條件？）
    當時講好尾款是在8 月底買賣雙方完成全部合約及其相關手
    續之後給付，當時講定時買賣雙方尚未簽原證2（即98年5月
    28日股權買賣契約書）的買賣契約書，是同一天之後才去簽
    原證2契約書。（為何於5月28日買賣雙方簽訂的買賣契約書
    是50%？）我是負責仲介悅豪公司全部的股權，但賴贏炫自
    己只有50 %的股權，所以就先簽這份契約書。」等語（見本
    院卷第66、67頁）。又於於99年3月30日自陳：「本來我介
    紹是悅豪公司全部的股權要全部出售給被告他們，但是己○○說他沒辦法，所以才會在98年5月28日改成50 %的股權。
    」等語（本院卷第92頁）。另證人戊○○亦於99年3月30日
    本院審理時具結證稱：「（本件當時有承諾給原告仲介費多
    少錢？）本來是說600萬加100萬共700萬，但原告必須把全
    部的股東都斡旋好，跟我們簽約。（後來為何要求原告返還
    仲介費？）因為原告無法斡旋全體股東，也找不到己○○跟
    我們處理。」等語（見本院卷第92頁）。由是足認，兩造仲
    介契約之內容應為原告必須仲介悅豪公司全體股東與被告簽
    訂股權買賣契約，仲介報酬則以悅豪公司全部股權買賣價金
    12億元之0. 5% 計算，並待被告取得悅豪公司全部股權後，
    原告始得請求給付仲介報酬。至原告雖另主張當時兩造有約
    定再由被告與悅豪公司其他股東自行簽訂股權買賣契約云云
    ，惟此為被告所否認，原告亦未舉證以實其說。況衡諸常情
    ，兩造約定仲介報酬時，自會將仲介人為媒介締結契約所付
    出之勞力、時間、費用納入考量，且由民法第568條第1項之
    規定，益證若契約非基於居間人之媒介所成立，居間人自無
    居間報酬給付請求權。是若兩造之仲介契約本約定原告無需
    負責媒介悅豪公司其他股東與被告締結股權買賣契約，被告
    豈有同意以悅豪公司全部股權買賣之價金為計算仲介報酬之
    基礎之理。是以，原告主張兩造有約定由被告自行與悅豪公
    司其他股東簽訂股權買賣契約一詞，應無足採。則原告既負
    有仲介悅豪公司全體股東與被告簽訂股權買賣契約之義務，
    尚不得以其已仲介訴外人己○○與被告訂立股權買賣契約一
    事，即請求被告給付仲介報酬。
  2.本件兩造之仲介契約業經被告合法解除：
    按給付無確定期限者，債務人於債權人得請求給付時，經其
    催告而未為給付，自受催告時起，負遲延責任；催告定有期
    限者，債務人自期限屆滿時起負遲延責任；契約當事人之一
    方遲延給付者，他方當事人得定相當期限催告其履行，如於
    期限內不履行時，得解除其契約，民法第229條第2項、第3
    項、第254條分別定有明文。次按催告為履行之請求，上訴
    人於上開催告函定期1個月催告被上訴人履行，並表明逾期
    將依法解除契約，苟其所定1個月期間相當，似應認上訴人
    之催告函到達時，一面有使被上訴人負遲延責任之效力，同
    時亦具備解除契約之要件，亦有最高法院81年度台上字第10
    00號判決意旨可資參照。經查，證人丙○○於99年3月30日
    本院審理時到庭具結證稱：「（既然98年5月28日已經寫了
    契約，為何又在98年8月11日再寫1份？）因為原告仲介的第
    1份98年5月28日買賣契約書，己○○是執行董事，但他跟股
    東有糾紛，而該公司是有限公司，己○○依公司法第111 條
    根本無法出賣股份，要全體股東同意，但己○○無法取得其
    他4個股東的同意，而他們各自的股份都占50 %，都未過半
    數無法出賣股份。（98年5月28日簽了買賣契約，己○○就
    其自己的股權部分，是否同意履約？）大約在98年7月2日以
    後，我們取得其他4個股東同意之後，反而找不到己○○，
    我猜想他要抬價，後來在98年8月6日好不容易找到己○○。
    」等語（見本院卷第90頁反面、第91頁），核與證人戊○○
    於99年3月30日本院審理時到庭證稱：「（既然已經在98年5
    月11日簽約，為何又要簽其他的約？）因為都是斡旋，不算
    簽約，賴贏炫沒辦法給我們承諾，他沒有辦法取得其他四位
    股東的同意。（己○○於98年5月28日簽約後，有無意願完
    成他自己部分的股權？）他看起來是沒意願的，他拿了錢就
    避不見面，我找原告、訴外人甲○○去找他，他們也說找不
    到，後來原告、訴外人甲○○就直接跟我說，買賣已經破裂
    ，已不干他們的事，所以我才發存證信函給原告。」等語相
    符（見本院卷第92頁）。佐以訴外人己○○與被告、訴外人
    戊○○先後於98年5月11日、98年5月28日及98 年8月11日簽
    訂股權買賣契約書、於98年10月11 日簽訂股票讓渡契約書
    暨質權設定約定書等情，足認被告、訴外人戊○○與訴外人
    己○○雖於98年5月28日簽訂股權買賣契約書，然訴外人己○○於簽約後即避不見面，未依約辦理股權過戶事宜，故被
    告、訴外人賴政學始復於98 年8月11日，與訴外人己○○再
    次簽訂股權買賣契約，而訴外人己○○亦遲至98年10月19日
    始將股權移轉過戶與被告等節為真。是以，被告於98年7月
    15日寄發存證信函予原告之時，訴外人己○○確實尚未履行
    98年5 月28日之股權買賣契約，且原告亦未能促使訴外人己○○辦理股權過戶，致使被告無法取得悅豪公司全部股權，
    被告寄發存證信函，定期催告原告應於98年7月20日以前促
    使訴外人己○○簽約出售股權，並表明逾期將依法解除契約
    ，惟原告仍未於98年7月20日以前促使訴外人己○○辦理股
    權過戶。至原告雖辯稱兩造約定履行期為98年8 月底，是被
    告提前催告要求履約云云，惟原告於接獲被告所寄發之上開
    存證信函後，已將前期仲介費300萬元返還被告一節，亦為
    原告所自承，足認原告亦自認其確未切實履行仲介義務，始
    會依被告存證信函之內容返還前期仲介費。原告前揭所辯，
    要無可採。從而，兩造之仲介契約未約定履行期間，為給付
    無確定期限者，原告於被告定期催告期限屆滿後，負遲延責
    任，被告並得同時以催告為履行之請求，其催告除要求原告
    遵期履行外，並表明逾期將依法解除契約，揆諸前揭規定意
    旨，應認兩造之仲介契約，確已在原告同意返還300萬元前
    期仲介費時，已經被告合法解除。
  3.原告不得請求本件仲介報酬：
    被告辯稱本被告、訴外人戊○○與訴外人己○○於98年8 月
    11日所簽訂股權買賣契約書，非基於原告之媒介或協助，原
    告並無請求給付仲介酬金之權等語。核與原告於99年2月9日
    本院審理時自陳：「（為何又簽訂98年8月11日買賣契約書
    ？）當天簽約時我有在場，但見證人由丙○○擔任，從頭到
    尾相關代書業務就是丙○○在處理。」等語（本院卷第67頁
    ）；及證人丙○○於99年3月30 日本院審理時具結證稱：「
    （既然98年5月28日已經寫了契約，為何又在98年8月11日再
    寫1份？）因為原告仲介的第1份98年5月28日買賣契約書，
    己○○無法取得其他4個股東的同意，後來我自己去找其他4
    個股東，取得他們的同意，所以在98年8月6日簽了1 個草約
    ，98年8月11日再正式簽合約。（98年8月6日這份草約，原
    告是否在場？）原告在場，但沒有參與，好像觀眾。」等語
    （本院卷第91頁）相符。此參原告於起訴狀自陳，其於收到
    被告要求返還前期仲介費300萬元之存證信函後，因一時無
    法與悅豪公司之董事長即訴外人己○○聯絡，以為雙方已取
    消買賣，不疑有他而退還被告300 萬元之前期仲介費，直至
    同年10月26日原告找到賣方即訴外人己○○，確認雙方早已
    完成股份買賣移轉手續及點交，原告始知受被告欺騙等語亦
    可為佐證。又原告未仲介除訴外人己○○以外悅豪公司其他
    股東與被告簽訂股權買賣契約等情，亦為原告所不否認。是
    兩造之仲介契約經被告合法解除後，被告雖又於98年10月19
    日取得悅豪公司全部股權並完成過戶，惟訴外人己○○與被
    告、訴外人戊○○於98年8月11日所簽訂之買賣契約並非因
    原告之仲介而成立，業如前述，是原告自不得對被告主張仲
    介報酬。至原告雖另主張其返還前期仲介費後，被告曾答應
    若日後完成買賣，仍會給付其仲介費云云，並聲請本院傳訊
    證人甲○○為此作證。然證人甲○○於99年3月30日本院審
    理時已具結證稱：「（原告還仲介費之後，被告有無再承諾
    再給原告仲介費？）這部分我不清楚。」等語。且證人戊○○於99 年3月30日本院審理時具結證稱：「（98年8月11日
    正式簽約後，有無再同意要給原告仲介費？）完全沒有。在
    過程中，原告、訴外人甲○○有來找我，我說約既然已經完
    成，我給他1個紅包，但他們說不用。」等語（本院卷第92
    頁反面）。是原告並無法舉證證明兩造仲介契約解除後，被
    告有再承諾給付其仲介費。基上可知，本件原告請求仲介報
    酬，要屬無據。
四、綜上所述，本件被告之抗辯應屬可信，原告之主張尚無可採
    。則原告依兩造居間契約之法律關係，請求被告給付 600萬
    元，及自起訴狀繕本送達翌日起至清償日止，按週年利率5%
     計算之利息，為無理由，應予駁回，又其訴既經駁回，其
    假執行之聲請即失所依據，併予駁回。
五、本件事證已臻明確，兩造其餘攻擊防禦方法及所舉證據，經
    審酌結果，與本件判決結論均無影響，爰不一一論述，附此
    敘明。
六、訴訟費用負擔之依據：民事訴訟法第78條。
中    華    民    國    99    年     4    月    16    日
                  民事第四庭          法  官  洪堯讚
一、右為正本係照原本作成。
二、如不服本判決，應於判決送達後20日內，向本院提出上訴狀
    。（須按他造當事人之人數附繕本）。
三、提起上訴，應以上訴狀表明(一)對於第一審判決不服之程度
    ，及應如何廢棄或變更之聲明，(二)上訴理由（民事訴訟法
    第441條第1項第3款、第4款），提出於第一審法院。
中    華    民    國    99    年     4    月    19    日
                                      書記官

司法院資訊處製作；財團法人民間司法改革基金會備份。
